【裁判字號】    89,上,152
【裁判日期】    900703
【裁判案由】    拆屋還地
【裁判全文】
臺灣高等法院臺中分院民事判決  八十九年度上字第一五二號
      上  訴  人    乙○○
      訴訟代理人    顏福楨 律師
      複訴訟代理人  林軍男
      送達代收人    顏福楨  律師
      被上訴人      江茲
                    丙○○
                    甲○○○
                    辛○○
                    壬○○
                    癸○○
      訴訟代理人    黃玉娟
      追加  被告    庚○○
      訴訟代理人    戊○○
      追加  被告    己○○
右當事人間拆屋還地事件，上訴人對於中華民國八十八年十一月一日臺灣臺中地方法
院八十七年訴字第二四四三號第一審判決提起上訴，本院判決如左：
      主      文
原判決關於駁回上訴人後開第二項之訴及該部分訴訟費用之裁判均廢棄。
右廢棄部分，被上訴人甲○○○應將坐落台中市○區○○○段一一二之四五地號上
如原審判決附圖(一)所示Ｊ部分，面積三九平方公尺之建築物拆除，並將該土地返還予
上訴人及其他共有人廖本榆、廖本淯、賴廖月霞、廖月芬、黃嘉卿全體。
第一、二審訴訟費用除已確定部分外，由被上訴人甲○○○負擔四分之一，餘由上訴
人負擔。
本判決上訴人勝訴部分，上訴人以新台幣拾伍萬元為被上訴人甲○○○供擔保後，
得就其勝訴部分假執行。
上訴人其餘上訴及假執行之聲請均駁回。
      事實及理由
一、(甲)上訴人聲明：求為判決：
      (一)原判決關於駁回上訴人請求被上訴人江茲、丙○○、甲○○○、辛○○、
      壬○○、癸○○拆屋還地之訴與該部分假執行之聲請暨命負擔該部分暨訴訟
        費用之裁判均廢棄。
      (二)右廢棄部分被上訴人江茲應將坐落台中市○區○○○段一一二之二地號上
        ，如附圖(二)所示Ｃ１部分，面積十六平方公尺及同前段一一二之四五地號土
        地如附圖所示Ｇ１部分，面積五平方公尺之建築物拆除，並將該土地返還予
        上訴人及其他共有人廖本榆、廖本淯、賴廖月霞、廖月芬及黃嘉卿全體。
      (三)被上訴人丙○○與追加被告庚○○、戊○○、丁○○、己○○應將坐落台中
        西區○○○段一一二之二地號上如附圖(一)所示Ｅ部分，面積四平方公尺，及
        同前段一一二之四五地號土地上如附圖(一)所示Ｉ部分，面積三八平方公尺之
        建築物拆除，並將該土地返還予上訴人及其他共有人廖本榆、廖本淯、賴廖
        月霞、廖月芬、黃嘉卿全體。
      (四)被上訴人甲○○○應將坐落台中市○區○○○段一一二之四五地號上如附圖
        (一)所示Ｊ部分，面積三九平方公尺之建築物拆除，並將該土地返還予上訴人
        及其他共有人廖本榆、廖本淯、賴廖月霞、廖月芬、黃嘉卿全體。
      (五)被上訴人辛○○、壬○○、癸○○應將坐落台中市○區○○○段一一二之四
        五地號土地上，如附圖(一)所示Ｋ部分，面積十八平方公尺，及同前段一一二
        之四七地號土地上如附圖(一)所示Ｎ部分，面積四四平方公尺之建築物拆除，
        並將該土地返還予上訴人及其他共有人廖本榆、廖本淯、賴廖月霞、廖月芬
        、黃嘉卿全體。
      (六)右廢棄部分第一、二審訴訟費用由被上訴人負擔。
      (七)第二、三、四、五、六項請准供擔保宣告假執行。
    (乙)被上訴人聲明：求為判決：上訴駁回；訴訟費用由上訴人負擔。
二、本件訴訟標的就門牌號碼台中市○○路○段七巷五號之建物部分，對於其共有人
    必須合一確定，是以上訴人追加原非當事人之戊○○、丁○○、己○○及庚○○
    為被告，被上訴人戊○○雖不同意，然依民事訴訟法第四百四十六條第一項後段
    、第二百五十五條第一項第五款之規定，勿庸其同意，應予准許，合先敘明。又
    被上訴人壬○○於言詞辯論期日未到場，經核並無民事訴訟法第三百八十六條所
    列各款情形，爰依上訴人之聲請，由其一造辯論而為判決。
三、上訴人主張：系爭坐落台中市○區○○○段一一二之二、一一二之四五、一一二
    之四七、一一二之七五、一一二之七六等地號五筆土地，為上訴人及其他共有人
    廖本榆、廖本淯、賴廖月霞、廖月芬及黃嘉卿等共有，其中被上訴人江茲應無
    權占有坐落台中市○區○○○段一一二之二地號上，於原審判決如附圖(二)所示Ｃ
    １部分，面積十六平方公尺及同前段一一二之四五地號土地如附圖所示Ｇ１部分
    ，面積五平方公尺，蓋有建築物；被上訴人丙○○所居住之建物即門牌號碼台中
    市○○路○段七巷五號坐落台中西區○○○段一一二之二地號上如原審判決附圖
    (一)所示Ｅ部分，面積四平方公尺，及同前段一一二之四五地號土地上如原審判決
    附圖(一)所示Ｉ部分，面積三八平方公尺之原為莊甜所有，莊甜死亡之後由其女廖
    錦單獨繼承，而廖錦又於民國七十二年死亡，是其遺產即該系爭建物應由其繼承
    人即被上訴人丙○○及追加被告戊○○、丁○○、己○○、庚○○等人共同繼承
    ；被上訴人甲○○○在坐落台中市○區○○○段一一二之四五地號上如原審判決
    附圖(一)所示Ｊ部分，面積三九平方公尺無權占有，蓋有建築物；另坐落台中市○
    區○○○段一一二之四五地號土地上，如原審判決附圖(一)所示Ｋ部分，面積十八
    平方公尺，及同前段一一二之四七地號土地上如原審判決附圖(一)所示Ｎ部分，面
    積四四平方公尺之建築物，即門牌號碼台中市○○路○段七巷一號係被上訴人辛
    ○○一人自承上揭房屋係其先父興建，由被上訴人辛○○、壬○○、癸○○兄弟
    三人繼承，為公同共有關係，該房屋亦為無權占有；縱依上訴人抗辯就其土地有
    租賃關係，惟廖本榆僅為系爭土地共有人之一，不能拘束上訴人及其他共有人，
    況其租賃關係亦超過二十年，其建物不能使用，租賃契約應消滅，為此本於民法
    第七百六十七條、第八百二十一條，求為命被上訴人各將其無權占有土地上之建
    物拆除，並將土地反返還上訴人及其他共有人之判決。嗣上訴人於提起上訴後，
    追加被告戊○○、丁○○、己○○、庚○○等人應與被上訴人丙○○共同將其無
    權占有土地上之建物拆除及返還土地，並以訴狀之送達為催告給付租金，若被上
    訴人及追加被告未於十日內給付並不另為終止租約之意思表示。
四、
  (一)被上訴人江茲  以系爭土地係伊父親江永澤所承租，租金也有給付，廖本榆後來
    雖拒收，及系爭土地雖未訂立書面契約，但確有租賃關係存在。又系爭建物是伊
    與原審被告張制唐協商在其右側整修增建，故與原審被告張制唐占有之系爭土地
    有重疊之處，但二人之建物各有獨立之出入門戶，房屋尚可使用等語，資為抗辯
    。
  (二)被上訴人丙○○與追加被告庚○○、戊○○、丁○○、己○○固承認系爭建物原
    為莊甜所有，莊甜死亡之後由其女廖錦單獨繼承，而廖錦又於民國七十二年死亡
    ，該系爭建物應由其繼承人即被上訴人丙○○及子女戊○○、丁○○、己○○、
    庚○○等人共同繼承之事實，然以兩造雖就系爭土地未訂立書面租賃契約，但確
    有租賃關係存在，租金一直都有繳給廖本榆，迄最近廖本榆才拒收租金，而上訴
    人催告之租金，有超過五年之時效，上訴人若請求拆屋返還，對伊亦應有所補償
    等語置辯。
  (三)被上訴人甲○○○固自認其房屋不能使用居住之事實，然以伊未曾積欠上訴人租
    金，伊租金均按期給付，且伊承租多年，希望上訴人能予以補償等語置辯。
  (四)被上訴人辛○○、壬○○、癸○○則抗辯系爭建物係伊父親所購買，目前為伊三
    兄弟所共有及使用，租金一直都有在繳納，最初是交由廖本榆之叔父廖學庸收取
    ，七十一年以後由廖本榆收取，兩造就系爭土地雖未訂立書面契約，但確有租賃
    關係存在，上訴人若請求拆屋返還，應予補償，房屋尚可使用等語。
五、上訴人主張系爭坐落台中市○區○○○段一一二之二、一一二之四五、一一二之
    四七、一一二之七五、一一二之七六等地號五筆土地，為上訴人及其他共有人廖
    本榆、廖本淯、賴廖月霞、廖月芬及黃嘉卿等共有，其中被上訴人江茲就坐落
    台中市○區○○○段一一二之二地號上，於原審判決如附圖(二)所示Ｃ１部分，面
    積十六平方公尺及同前段一一二之四五地號土地如附圖所示Ｇ１部分，面積五平
    方公尺，蓋有建築物；被上訴人丙○○所居住之建物即門牌號碼台中市○○路○
    段七巷五號坐落台中西區○○○段一一二之二地號上如原審判決附圖(一)所示Ｅ部
    分，面積四平方公尺，及同前段一一二之四五地號土地上如原審判決附圖(一)所示
    Ｉ部分，面積三八平方公尺之原為莊甜所有，莊甜死亡之後由其女廖錦單獨繼承
    ，而廖錦又於民國七十二年間死亡，該系爭建物應由被上訴人丙○○及追加被告
    戊○○、丁○○、己○○、庚○○等人共同繼承；被上訴人甲○○○在坐落台中
    市○區○○○段一一二之四五地號上如原審判決附圖(一)所示Ｊ部分，面積三九平
    方公尺蓋有建築物；另坐落台中市○區○○○段一一二之四五地號土地上，如原
    審判決附圖(一)所示Ｋ部分，面積十八平方公尺，及同前段一一二之四七地號土地
    上如原審判決附圖(一)所示Ｎ部分，面積四四平方公尺之建築物，即門牌號碼台中
    市○○路○段七巷一號係被上訴人辛○○之已去世父親興建，由被上訴人辛○○
    、壬○○、癸○○兄弟三人繼承等情，業據其提出土地登記謄本一件、現場照片
    三紙為證，並經原審會同台中市中山地政事務所人員至現場履勘屬實，製有勘驗
    筆錄及複丈成果圖附卷可憑，復為被上訴人及追加被告戊○○、丁○○、己○○
    、庚○○等所不爭，自堪信為真實。
六、按以無權占有為原因，請求返還土地者，占有人對土地所有權存在之事實無爭執
    ，而僅以非無權占有為抗辯者，土地所有權人對其土地被無權占有之事實無舉證
    責任，占有人自應就其取得占有係有正當權源之事實證明之。則被上訴人自應就
    占有系爭土地之合法權源負舉證之責（最高法院八十五年度台上字笫一一二○號
    判決參照）。被上訴人及追加戊○○、丁○○、己○○、庚○○等以前詞置辯，
    查：
    (一)被上訴人及追加被告戊○○、丁○○、己○○、庚○○主張就系爭土地有租賃
      關係存在之事實，業據被上訴人江茲  於原審提出租金收據二紙，被上訴人丙
      ○○於原審提出郵局存證信函影本三件、匯款收據四紙、掛號回執六紙、租金
      收據十四紙，被上訴人甲○○○於方原審提出租金收據五紙、匯票影本三張、
      掛號回執五紙為證，被上訴人辛○○、壬○○、癸○○於原審提出租金收據十
      一紙為證，並為上訴人所不爭執，又經證人即其中共有人廖本榆分別於原審及
      本院到庭證明屬實，證人廖本榆於原審證稱：「租金確實是由我伯父那一代即
      已開始收取，父親七十一年去世時曾交代由伯父帶領我去向被告（指被上訴人
      ）收取，其他土地共有人均知道有租賃情事，未表示任何意見」等語（見原審
      卷一四四頁），繼在本院證稱：「以前是我伯伯收租金的，上一代何關係我不
      知道，我父親去世後我伯伯叫我去收，我都有去向被上訴人收租金，我每次都
      依期數收，半年一期每人不一樣，每坪五、六萬元，我收租金還要繳稅金，但
      他們有的都繳不夠，被上訴人辛○○繳到七十五年底他地有一七．二四二五坪
      收六四二．八元、被上訴人江茲  繳到八十年底他地有一六．五坪收五九四○
      元、被上訴人丙○○繳到七十七年六月他地有一六．三三五坪收五三一三．六
      元、被上訴人甲○○○繳到七十六年六月他地有一七坪收六一二○元，我有催
      他們，訴訟後他們才寄匯票給我的，後來有開路，面積有減少，但我不知減多
      少，今年沒有收，八十九年，江茲善寄七萬元、丙○○寄三萬元、顏錫召寄一
      六五八七二元、被上訴人甲○○○寄一六三五六○元。」等語（見本院卷一九
      五頁）。足見被上訴人及追加被告等就其建物與系爭土地確有租賃關係存在關
      係存在非虛。雖彼等並未訂立書面之租賃契約，惟按租賃契約之成立，除不動
      產之租賃契約，其期限逾一年者，應以字據為之者外（未以字據訂立者，視為
      不定期限之租賃，民法第四百二十二條參照），並無一定之方式，苟合於民法
      第四百二十一條所謂當事人約定一方以物租予他方使用收益，他方支付租金之
      情形，即令未訂立書面，仍不得謂當事人間之租賃關係尚未成立（最高法院四
      十年台上字第三０四號判例要旨參照）。
    (二)上訴人雖稱：被上訴人繳納租金之匯款對象，均僅廖本榆一人，而廖本榆僅為
      系爭土地之共有人之一，無以代表共有人全體，其同意被上訴人等承租之行為
      ，亦不能據以拘束上訴人及其他共有人全體，被上訴人仍屬無權占有，應負拆
      屋還地之義務云云。惟證人廖本榆既於原審證稱「租金確實是由我伯父那一代
      即已開始收取，父親七十一年去世時曾交代由伯父帶領我去向被告（指被上訴
      人）收取，其他土地共有人均知道有租賃情事，未表示任何意見」等語，已如
      前述，與被上訴人等抗辯所言情形相合，是系爭土地之租賃關係非僅存在於與
      廖本榆之間，最初尚與廖學道之間，嗣由廖本榆繼續收取租金，上訴人及其他
      共有人均知其事而未未為反對之表示；即上訴人之訴訟代理人於八十八年十一
      月二十日，發函更表示「本函據土地共有人廖本榆、廖本淯、賴廖月霞、廖月
      芬、黃嘉卿乙○○全體委任辦理。茲據右當事人委稱：『緣兩造因拆屋還地事
      件，涉訟法院，經台灣台中地方法院以八十七年度訴字第二四四三號判決認兩
      造就訟爭土地有租賃關係存在，然台端已有多年、多期之租金，迄未繳納。今
      爰特委請貴大律師以本存證信函催告，請台端以郵局於函到十日內，掛號以郵
      局匯票，清償台端所積欠未繳全部租金，郵寄廖本榆（台中市○○街七二巷一
      七號）‧‧‧』（見本院卷五四、五五頁），顯已承認廖本榆前之行為，才進
      一步要被上訴人將積欠之租金繳交廖本榆，上訴人自不得執此謂廖本榆未經共
      有人全體同意之出租行為，不能據以拘束上訴人及其他共有人全體，所辯自無
      可採。
    (三)上訴人固又以訴狀之送達為催告給付租金，若被上訴人及追加被告未於十日內
      給付並不另為終止租約之意思表示云云，惟所謂往取債務，係指以債務人之住
      所為清償地之債務而言，此種債務，必須債權人於清償期屆滿後至債務人之住
      所收取時，債務人拒絕清償，始負給付遲延之責任（最高法院六九年度台上字
      第一二八○號判例參照）。查本件之租金債權，均係往取債務，此觀諸證人廖
      本榆前開證言自明，雖嗣後曾有郵寄給廖本榆，但此究為方便廖本榆而已，上
      訴人亦不能證明兩造有更改為至債權人住處清償即赴償債務之合意，故被上訴
      人及追加被告所積欠之租金仍應由上訴人前往對造處收取未果後，上訴人始得
      終止租約，才符合系爭租賃債務本旨，是上訴人之縼租約，並非合法，租賃關
      係仍然存在，被上訴人及追加被告當係有權占有。
    (四)上訴人再主張本件系爭建物或已頹圮，或已傾斜倒塌，或僅剩殘垣破瓦，或老
      舊損壞，無經濟利用價值，皆達不堪使用之狀態，租賃契約亦應消滅，被上訴
      人及追加被告等應負拆屋還地之義務等語。查上訴人主張此事實，除為被上訴
      人甲○○○所自認業經拆除不能使用外，為其餘被上訴人及追加被告所否認，
      皆抗辯彼等建物均能使用等語。按土地之租賃契約，當事人雖未明訂租賃之期
      限，依契約之目的探求當事人真意，應解為定有租至房屋不堪使用時為止之期
      限，惟此土地之租賃契約須以承租人自行建築房屋而使用之為其目的（最高法
      院三十年渝上字第三一一號判例要旨參照）。經查，被上訴人江茲  、丙○○
      、辛○○、壬○○、癸○○及追加被告庚○○、戊○○、丁○○、己○○所占
      有系爭土地之建築物，尚非至傾倒或其他不堪用之情形，業經原審履勘屬實在
      卷，並為上訴人所不爭執，是上訴人除被上訴人甲○○○之部分外，其前揭主
      張自不足採，彼等租賃關係自尚未消滅，上訴人之請求，即無理由，應予駁回
      。而被上訴人甲○○○占有系爭土地之建物主體部分既經拆除，顯已不堪使用
      ，依照上揭判例，其租賃契約應為消滅，被上訴人甲○○○復未能舉證證明其
      占有系爭土地，有何正當權源，當然屬無權占有，自應將其餘建物拆除並將土
      地返還，至於其要求補償，並非拒絕返還之正當理由，自不足取。從而，上訴
      人對於被上訴人甲○○○之請求部分，為有理由，應予准許。
七、綜上所述，原審就被上訴人甲○○○之請求為上訴人敗訴之判決，於法尚有未洽
    ，自屬不能維持。上訴論旨指摘原判決不當，求為廢棄改判，非無理由，上訴人
    並陳明願供擔保，請准宣告假執行，經核就此勝訴部分，並無不合，爰酌定相當
    爰判決如主文所示。其餘上訴部分，原審所為上訴人敗訴之判決，核無不合，上
    訴論旨指摘原判決不當，聲明求為廢棄改判，非有理由，其假執行之聲請失所附
    麗，應併予駁回。
八、本件事證已臻明確，兩造其餘主張陳述及攻防方法，於判決之結果不生影響，無
    庸再予一一審濁，附此敘明。
據上論結：本件上訴為一部有理由，一部無理由，依民事訴訟法第四百四十九條第一
項、第四百五十條、第七十九條但書、第四百六十三條、第三百八十五條第一項前段
、第三百九十二條判決如主文。
中      華      民      國    九十      年      七      月      三      日
~B1民事第一庭審判長法  官  楚汝聰
~B2                法  官  陳蘇宗
~B3                法  官  鄭金龍
右為正本係照原本作成。
上訴人得上訴，被上訴人不得上訴。
如對本判決上訴，須於收受判決送達後二十日內向本院提出上訴書狀，其未表明上訴
理由者，應於提出上訴後二十日內向本院提出上訴理由書（須按他造人數附具繕本）
，並繳納送達用雙掛號郵票拾份（每份參拾肆元）。
上訴時應提出委任律師或具有律師資格之人之委任狀；委任有律師資格者，另應附具
律師及格證書及釋明委任人與受任人有民事訴訟法第四百六十六條之一第一項但書或
第二項（詳附註）所定關係之釋明文書影本。
~B                 書記官  林明冬
中      華      民      國    九十      年      七      月      六      日
附註：
民事訴訟法第四百六十六條之一（第一項、第二項）
對於第二審判決上訴，上訴人應委任律師為訴訟代理人。但上訴人或其法定代理人具
有律師資格者，不在此限。
上訴人之配偶、三親等內之血親、二親等內之姻親，或上訴人為法人、中央或地方機
關時，其所屬專任人員具有律師資格並經法院認為適當者，亦得為第三審訴訟代理人
。
                                                                        Ｙ


司法院資訊處製作；財團法人民間司法改革基金會備份。
